---
title: "PCA indicadores relacionados a problemas municipales"
author: "JairES"
editor: visual
format: 
  html:
    toc: true
    page-layout: full
lightbox: true
---

# Reporte PCA

## Selección de variables

```{r}
#| echo: false
#| message: false
#| warning: false
#| include: false
source("../Codigos/pre-procesamiento.R")

```

De una selección de más de 200 variables identificadas por su relación con problemáticas sociales y economómicas a nivel municipal, se hace un corte a 37 variables que se describen en la siguiente tabla.

```{r}
#| echo: false
#| message: false
#| warning: false

library(DT)
DT::datatable(diccionario_variables)
```

De estas variables preliminares, se considerarán aquellas que conserven una correlación a pares no mayor a 0.8y tomamos en cuenta si se trata del mismo tema para decidir si se elimina del análisis. Para ello, calculamos la matriz de correlaciones que se visualiza en la siguiente gráfica (da click para ver en grande).

### Exploramos las correlaciones entre las variables consideradas

```{r}
#| echo: false
#| message: false
#| warning: false
#| fig-width: 16
#| fig-height: 7
library(ggcorrplot)
ggcorrplot::ggcorrplot(corr = round(cor(indicadores[,-1]),2),type = "lower",show.diag = F,lab = T,lab_size = 1.4,title = "Correlación. Da click para ver en grande")
source("../Codigos/post_seleccion_vars.R")
```

Se nota altas correlaciones en grupos de variables que pueden o no compartir temas. Por ejemplo, los grupos de variables dados por

-   *Índice de ingresos*,

-   *Porcentaje de la Población con ingreso inferior a la línea de Pobreza por Ingresos*

-   Índice de marginación

-   Porcentaje de la población de 15 años y más con educación básica incompleta

-   Porcentaje de viviendas que no disponen de internet

Dado que todas ellas están involucradas en el cálculo de la marginación, la consideramos una medida resumen y la conservamos.

Otro ejemplo de grupos de variables que comparten alta correlación se da en

-   Porcentaje de población desocupada

-   Puestas a disposición realizadas por el personal de la institución encargada de la función de seguridad pública, por municipio o demarcación territorial según tipo

-   Porcentaje de PIB con respecto al total estatal

-   Total de delitos del fuero comun

En este caso, la contribución al PIB estatal y población desocupada están relacionadas al tema de Economía y se calcula una correlación de 0.82, por lo que se elimina el *Porcentaje de PIB con respecto al total estatal.*

## Análisis de Componente Principales de variables conservadas

```{r}
#| echo: false

pca_indicadores_post=prcomp(indicadores[,-1], scale = TRUE,retx = T)

```

Generamos una gráfica tipo "elbow" para la visualización de la explicación de la varianza por componente.

```{r}
#| echo: false
var_explicada <- pca_indicadores_post$sdev^2
# Calculamos el porcentaje de varianza
proporcion_varianza <- var_explicada / sum(var_explicada)

# Creamos el data frame para la visualización
data_varianza <- data.frame(
  PC = 1:length(proporcion_varianza),
  Varianza = proporcion_varianza
)

library(ggplot2)
ggplot(data_varianza, aes(x = PC, y = Varianza)) +
  geom_bar(stat = "identity", fill = "#F5DABC") +
  geom_text(aes(label = paste0(round(Varianza * 100), "%")),
            vjust = -0.5, size = 3) +
  labs(x = "Componente Principal", y = "Proporción de Varianza Explicada") +
  theme_minimal() +
  ggtitle("Varianza Explicada por Componente Principal")
```

De esta gráfica nos podemos interesar en los primeros 4 componentes que aportan a más de la mitad de la varianza explicada y que se detallan a continuación.

### Contribuciones a los principales componentes.

Para una exploración visual de los principales (2) componentes, podemos considerar una gráfica de las contribuciones a la composición de éstos

```{r}
#| echo: false
#| message: false
#| warning: false
#| layout-ncol: 2
#| fig-cap: "Contribución de las variables utilizadas para la composición de los primeros dos componentes"
library(factoextra)
# Gráfico 1: Todas las variables
factoextra::fviz_pca_var(pca_indicadores_post,
                         axes = 1:2,
                         fill.var = "contrib",
                         alpha.var = "contrib",
                         col.var = "contrib",
                         gradient.cols = c("#00AFBB", "#E7B800", "#FC4E07"),
                         repel = TRUE)


```

Naturalmente, la visualización de +30 variables puede complicarse al tratar de reducirla a dos componentes, por lo que se consideran también los componentes 3 y 4, además de aplicar un filtro a las principales 10 contribuciones de cada par de componentes.

```{r}
#| echo: false
#| layout-ncol: 2
#| fig-cap: "Principales diez componentes en la composición de los componentes 1-4"
# Gráfico 2: Solo las 10 variables principales
factoextra::fviz_pca_var(pca_indicadores_post,
                         axes = 1:2,
                         fill.var = "contrib",
                         alpha.var = "contrib",
                         col.var = "contrib",
                         gradient.cols = c("#00AFBB", "#E7B800", "#FC4E07"),
                         repel = TRUE,
                         select.var = list(contrib = 10))
# Gráfico 2: Solo las 10 variables principales
factoextra::fviz_pca_var(pca_indicadores_post,
                         axes = 3:4,
                         fill.var = "contrib",
                         alpha.var = "contrib",
                         col.var = "contrib",
                         gradient.cols = c("#00AFBB", "#E7B800", "#FC4E07"),
                         repel = TRUE,
                         select.var = list(contrib = 10))

```

#### Composición del Componente 1

Tomando los primeros 6 pesos según su distribución en valor absoluto, podemos notar que las variables que más aportan al primer componente son:

-   Índice de marginación (-)

-   Total de delitos del fuero común (-)

-   Porcentaje de población desocupada (-)

-   Presupuesto ejercido por la institución encargada de la función de seguridad pública, por municipio o demarcación territorial (-)

-   Tiendas Liconsa (+)

-   Viviendas particulares habitadas que no tienen drenaje. (+)

De lo anterior se puede renombrar al primer componente como una medida de *Pobreza.*

#### Composición del Componente 2

Tomando los primeros 3 pesos según su distribución en valor absoluto, podemos notar que las variables que más aportan al primer componente son:

-   Inversión total en carreteras y vialidades en 3 años (-)

-   Inversión total en espacio público y educativo en 3 años (-)

-   Inversión total en obra hídrica y saneamiento en 3 años (-)

De lo anterior se puede renombrar al segundo componente como una medida de: *Infraestructura Pública*.

#### Composición del Componente 3

Tomando los primeros 6 pesos según su distribución en valor absoluto, podemos notar que las variables que más aportan al primer componente son:

-   tasa de crecimiento de las unidades económicas en los ultimos 15 años (+)

-   Personal destinado a funcones de seguridad pública muncipal (-)

-   Porcentaje de población de 12 años y más pensionadas o jubiladas, estudiantes, dedicadas a los quehaceres del hogar; o que tienen alguna limitación física o mental permanente que les impide trabajar. (-)

-   Porcentaje de Unidades de producción agropecuaria que no reciben apoyo de algun programa de gobierno (+)

-   Porcentaje de alumnos que no terminan el nivel medio superior (-)

-   Porcentaje de superficie agrícola siniestrada a nivel municipal (+)

De lo anterior se puede renombrar al tercer componente como una medida de *Seguridad*.

#### Composición del Componente 4

Tomando los primeros 4 pesos según su distribución en valor absoluto, podemos notar que las variables que más aportan al primer componente son:

-   Coheficiente GINI Cohesión Social (-)

-   Población beneficiada con Becas (-)

-   Porcentaje de superficie agrícola siniestrada a nivel municipal (+)

-   Kilómetros de carretera / total del territorio (-)

De lo anterior se puede renombrar al cuarto componente como una medida de *Economía/ Empleo*.

#### Composición del Componente 5

Tomando los primeros 5 pesos según su distribución en valor absoluto, podemos notar que las variables que más aportan al primer componente son:

-   Porcentaje de aguas residuales sin tratar por municipio (-)

-   Kilómetros de carretera / total del territorio (-)

-   Total de lámparas y/o luminarias del servicio de alumbrado público (+)

-   Porcentaje de Unidades de producción agropecuaria que no reciben apoyo de algun programa de gobierno (-)

-   Unidades económicas de manufactura de más de 50 personas (+)

De lo anterior se puede renombrar al cuarto componente como una medida de *Medio ambiente*.

## Proyección sobre componentes a nivel municipal.

Se calcula la proyección de los datos sobre los principales 5 componentes, obteniendo una observación de cada municipio en las medidas descritas.

```{r}
#| echo: false

proyeccion=pca_indicadores_post$x |> as.data.frame() |> 
  dplyr::mutate(NOM_MUN=indicadores$NOM_MUN) |> 
  dplyr::mutate(PC1=round(PC1,3)) |> 
  dplyr::mutate(PC2=round(PC2,3)) |> 
  dplyr::mutate(PC3=round(PC3,3)) |> 
  dplyr::mutate(PC4=round(PC4,3)) |> 
  dplyr::mutate(PC5=round(PC5,3)) |> 
  dplyr::relocate(NOM_MUN,.before = PC1) |> 
  dplyr::select(NOM_MUN:PC5) |> 
  dplyr::rename('Pobreza'=PC1) |> 
  dplyr::rename('Infraestructura Pública'=PC2) |> 
  dplyr::rename('Seguridad'=PC3) |> 
  dplyr::rename('Economía/ Empleo'=PC4) |>  
  dplyr::rename('Medio ambiente'=PC5) 
datatable(proyeccion)
```

Es importante mencionar que los pesos de los componentes tienen dirección (positiva o negativa) dependiendo de su signo, de manera que para establecer un orden entre municipios o entre temas para un mismo municipio, se sugiere medir la distancia a la media de otros municipios y el valor del indicador definido como medida a partir de los componentes.
